【裁判字號】    95,易緝,84
【裁判日期】    950919
【裁判案由】    詐欺
【裁判全文】
臺灣桃園地方法院刑事判決              95年度易緝字第84號
公  訴  人  臺灣桃園地方法院檢察署檢察官
被      告  乙○○
                    （現羈押在臺灣桃園看守所）
上列被告因詐欺案件，經檢察官提起公訴（85年度偵字第13219
號），本院判決如下：
    主  文
乙○○共同連續意圖為自己不法之所有，以詐術使人將本人之物
交付，處有期徒刑陸月，如易科罰金，以銀元參佰元即新臺幣玖
佰元折算壹日。
    事  實
一、乙○○與其妻湛雪梅（待通緝到案後另行審結）共同在桃園
    縣桃園市○○路286 號經營「永昌示範藥局」，2 人明知公
    司行號與聯合信用卡處理中心簽訂特約商店合約，應以實際
    消費之簽帳單向聯合信用卡處理中心聲請而向發卡銀行請款
    ，其2 人竟與梁惠軍（其所涉犯侵占、偽造文書部分，經本
    院以85年度易字第4216號判決確定）共同基於意圖為自己不
    法所有之概括犯意聯絡，由梁惠軍持中國信託商業銀行所發
    予馬修（美國籍）之卡號為0000-0000-0000-0000 號相片信
    用卡於附表所示時間至乙○○、湛雪梅所經營之上開藥局，
    將上開信用卡交予乙○○、湛雪梅，由乙○○、湛雪梅將該
    信用卡刷卡如附表所示之金額後，將簽帳單交予梁惠軍簽名
    ，而以無實際消費卻使用刷卡簽帳之方式，使中國信託商業
    銀行陷於錯誤，誤認信用卡持卡名義人馬修確曾至永昌示範
    藥局消費而同意通過如附表所示各筆刷卡，乙○○、湛雪梅
    在如附表所示刷卡金額百分之85之比例換取現金予梁惠軍後
    ，再持各該假消費之簽帳單，向陷於錯誤之中國信託商業銀
    行請求付款，使中國信託商業銀行如數支付共新臺幣52
    ,000 元 ，足生損害於中國信託商業銀行、馬修。
二、案經臺灣桃園地方法院檢察署檢察官自動簽分偵查起訴。
    理  由
一、上揭犯罪事實，業據被告乙○○於本院行準備程序、審理時
    坦承不諱，核與共犯梁惠軍於偵查中供述相符（見85年度偵
    字第13219 號卷第21頁至第22頁），並有被害人馬修之中國
    信託商業銀行消費明細、簽帳單、財團法人聯合信用卡中心
    函所附永昌示範藥局請款紀錄影本等在卷可稽，是本件事證
    明確，被告犯行應堪認定。
二、比較新舊法：
  (一)按刑法於94年2 月2 日修正、95年7 月1 日施行，而按行為
    後法律有變更者，適用行為時之法律，但行為後之法律有利
    於行為人者，適用最有利於行為人之法律，現行刑法第2 條
    第1 項訂有明文。此條規定乃與刑法第1 條罪刑法定主義契
    合，而貫徹法律禁止溯及既往原則，係規範行為後法律變更
    所生新舊法律比較適用之準據法，是刑法第2 條本身雖經修
    正，但既屬適用法律之準據法，本身尚無比較新舊法之問題
    ，應一律適用裁判時之現行刑法第2 條規定以決定適用之刑
    罰法律，先予敘明。
  (二)再按，刑法第339 條第1 項詐欺罪，法定刑得處銀元1,000
    元以下罰金，據修正後刑法施行法增訂第1 條之1 ：「中華
    民國94年1 月7 日刑法修正施行後，刑法分則編所定罰金之
    貨幣單位為新臺幣。94年1 月7 日刑法修正時，刑法分則編
    未修正之條文定有罰金者，自94年1 月7 日刑法修正施行後
    ，就其所定數額提高為30倍。但72年6 月26日至94年1 月7
    日新增或修正之條文，就其所定數額提高為3 倍」及刑法第
    33條第5 款修正為：「主刑之種類如下：五、罰金：新臺幣
    1 千元以上，以百元計算之」等規定，是依修正後之法律，
    刑法第339 條第1 項詐欺罪所得科處之罰金刑最高額維持新
    臺幣30,000元、最低額則提高為新臺幣1,000 元，是比較修
    正前、後之刑罰法律，自以被告行為時關於科處罰金刑之法
    律較有利於被告。
  (三)刑法第56條連續犯之規定業於94年2 月2 日修正公布刪除，
    是於新法修正施行後，被告之數犯罪行為，即須分論併罰。
    此刪除雖非犯罪構成要件之變更，但顯已影響行為人刑罰之
    法律效果，自屬法律有變更，依新法第2 條第1 項規定，比
    較新、舊法結果，仍應適用較有利於被告之行為時法律即舊
    法論以連續犯。
  (四)又被告乙○○85年8 月3 日最後1 次行為後，刑法第41條業
    於90年1 月10日修正公布，同年月12日生效，舊法規定犯最
    重本刑3 年以下有期徒刑以下之刑之罪，而受6 個月以下有
    期徒刑或拘役之宣告，因身體、教育、職業、家庭之關係或
    其他正當事由，執行顯有困難者，得易科罰金，90年1 月10
    日修正後刑法第41條第1 項規定，凡犯最重本刑5 年以下有
    期徒刑以下之刑之罪，而受6 個月以下有期徒刑或拘役之宣
    告，均得易科罰金，比較新舊法之規定，以90年1 月10日修
    正後之刑法有利於行為人。
  (五)另按，依修正施行前刑法第41條第1 項前段係規定：犯最重
    本刑為5 年以下有期徒刑以下之刑之罪，而受6 個月以下有
    期徒刑或拘役之宣告，因身體、教育、職業、家庭之關係或
    其他正當事由，執行顯有困難者，得以1 元以上3 元以下折
    算1 日，易科罰金；又依修正前罰金罰鍰提高標準條例第2
    條前段（現已刪除）規定，就其原定數額提高為100 倍折算
    1 日，亦即，以銀元300 元折算1 日，經折算為新臺幣後，
    以新臺幣900 元折算1 日。惟修正後之法律則規定：犯最重
    本刑為5 年以下有期徒刑以下之刑之罪，而受6 個月以下有
    期徒刑或拘役之宣告者，得以新臺幣1,000 元、2,000 元或
    3,000 元折算1 日，易科罰金；比較修正前後之易科罰金折
    算標準，以施行前之規定，較有利於被告。
  (六)按95年7 月1 日刑法修正之比較新舊法，應就罪刑有關之共
    犯、未遂犯、想像競合犯、牽連犯、連續犯、結合犯，以及
    累犯加重、自首減輕暨其他法定加減原因（如身分加減）與
    加減例等一切情形，綜其全部罪刑之結果而為比較，最高法
    院95年5 月23日著有95年度第8 次刑庭會議決議可資參照，
    綜合上述各條文修正前、後之比較，揆諸前揭最高法院決議
    及修正後刑法第2 條第1 項前段、但書規定之「從舊、從輕
    」原則，自應全部適用被告行為後之90年1 月10日刑法修正
    後、95年7 月1 日刑法修正前之相關規定予以論處。
三、論罪科刑：
    核被告乙○○所為，係犯刑法第339 條第1 項之詐欺取財罪
    。被告乙○○與湛雪梅、梁惠軍間，就上開犯行，有犯意聯
    絡，行為分擔，均為共同正犯。被告先後多次詐欺之犯行，
    均時間密接，所犯構成要件相同，顯均係基於概括犯意為之
    ，為連續犯，應論以一罪，並依法加重其刑。爰審酌被告犯
    罪之動機、目的、手段、所詐欺之金額及致生之危害、及其
    犯後坦承犯行態度尚稱良好等一切情狀，量處如主文所示之
    刑，並諭知易科罰金之折算標準，以資懲儆。
四、臺灣桃園地方法院檢察署86年度偵字第6544號併案意旨另以
    ：被告乙○○意圖為自己不法之所有，於86年3 月5 日召集
    每會每月新臺幣20,000元之互助會，由被告自認會首，並虛
    列會員丁○○，於收取首會會款後，即捲款潛逃，因認被告
    涉犯刑法第339 條第1 項詐欺取財之犯行，並與上開有罪部
    分有連續犯之關係云云。經查，併案之事實係發生在86年3
    月5 日，距本案詐欺最後1 次犯罪時間之85年8 月3 日，已
    有7 個月之久，且犯罪手法亦不相同，難認與本案有概括犯
    意之連續犯關係，本院自難併予審酌，應退回公訴人另行偵
    辦，附此敘明。
五、臺灣桃園地方法院檢察署86年度偵字第6545號併案意旨另以
    ：被告乙○○意圖為自己不法之所有，於84年9 月20日召集
    每會每月新臺幣20,000元之互助會，由被告乙○○自任會首
    ，被告竟在互助會單上虛列會員丁○○，使告訴人曾朝旺、
    戊○○、丙○○、甲○○陷於錯誤認該互助會含會首共有24
    位，被告乙○○於86年3 月20日開標後，向會員收取會款後
    ，即捲款潛逃，使告訴人曾朝旺（已於95年1 月24日死亡）
    、戊○○、丙○○、甲○○（已於91年1 月20日死亡）追償
    無門，因認被告就此部分亦有刑法第339 條第1 項詐欺取財
    之犯行，且與上開有罪部分，有連續犯之關係云云。然：
  (一)按犯罪事實應依證據認定之，無證據不得推定其犯罪事實，
    刑事訴訟法第154 條定有明文。而告訴人之告訴，係以使被
    告受刑事訴追為目的，是其陳述是否與事實相符，仍應調查
    其他證據以資審認；又刑法第339 條第1 項詐欺取財罪之成
    立，以意圖為自己或第三人不法所有，以詐術使人將本人或
    第三人之物交付為要件，又所謂詐術使人交付，必須被詐欺
    人因其詐術而陷於錯誤，若其所用方法不能認為詐術，亦不
    致使人陷於錯誤，即不構成該罪，有最高法院52年台上字第
    1300號、46年台上字第260 號判例意旨可資參照。
  (二)訊據被告乙○○堅決否認有何此部分之詐欺犯行，辯稱：雖
    未經過丁○○同意就將丁○○列為會員，但會以丁○○名義
    參加互助會，是因為她是我太太湛雪梅的妹妹，丁○○的那
    1 會，不論活會或死會的會錢，我都有按時繳納，直到86年
    3 月間，因為被地下錢莊逼債，不得不離開為止等語。經查
    ，證人丁○○於本院審理結證稱：我是因為甲○○問我有無
    參加，以被告乙○○為會首之84年9 月20日之互助會時，才
    知道被告以我的名義參加互助會等語（見本院卷第69頁至第
    70頁），證人戊○○於本院審理時節證稱：被告乙○○是我
    堂叔，我是因為我婆婆、家人都有參加，我才會因親戚關係
    而加入以被告為會首84年9 月20日起會的那1 會，該會連會
    首總共有24會，到86年3 月間倒會，我都是活會，我們是在
    被告倒會後，才去追查發現被告虛列丁○○名義參加互助會
    等語（見本院卷第70頁至第72頁），證人丙○○於本院審理
    時，亦結證稱：係參加84年9 月20日之互助會，我是在86年
    3 月20日得標，我是在被告跑掉之後，追查才知道丁○○並
    未參加該會等語（見本院卷第72頁至第73會），是以，被告
    雖未經證人丁○○同意，以丁○○名義參加其自己擔任會首
    於84年9 月20日起會之互助會，然證人戊○○、丙○○亦證
    述係在被告倒會之後追查下，才知道被告乙○○未經證人丁○○同意以其名義加入會員，是證人並非因被告將丁○○列
    入會員而始願意參加該互助會，復以被告發起84年9 月20日
    起會之互助會，迄86年3 月20日倒會，亦據證人戊○○、丙○○於本院證述明確，期間達1 年9 月，被告苟如告訴人所
    指係意圖不法所有，虛列會員，詐使其他會員參加互助會，
    藉以詐取會款，則其以會首之身分及丁○○名義於取得會款
    後，既已得財，又何須再行繳付死會會款，是告訴人徒憑臆
    測，指被告虛列會員丁○○詐取會款，顯無可採。另被告雖
    於86年3 月20日收取會款後，未交予該期得標之會員，攜款
    避不見面，然並無證據證明，被告在84年9 月20日起會時，
    即有意圖為自己不法所有之犯意，是無證據證明此部分之犯
    行，因認被告此部分詐欺犯行不能證明，因該部分犯行，與
    本件起訴且認定有罪部分無裁判上一罪之關係，且未據起訴
    非本件起訴效力所及，是此併案部分應退還由原檢察官依法
    處理，併與敘明。
據上論斷，應依刑事訴訟法第299 條第1 項前段，修正後刑法第
2 條第1 項但書，95年7 月1 日修正施行前刑法第28條、第339
條第1 項、第56條、第41條第1 項前段，罰金罰鍰提高標準條例
第1 條前段、修正前罰金罰鍰提高標準條例第2 條，現行法規所
定貨幣單位折算新臺幣條例第2 條，判決如主文。
本案經檢察官姚重珍到庭執行職務。
中    華    民    國    95    年    9     月    19    日
                  刑事第一庭  審判長法  官  曾淑華
                                    法  官  黃梅淑
                                    法  官  朱美璘
以上正本證明與原本無異
如不服本判決書應於送達後10日內向本院提出上訴狀
                                    書記官  楊鳳滿
中    華    民    國    95    年    9     月    20    日
附錄本件論罪科刑法條：
中華民國刑法第339 條
意圖為自己或第三人不法之所有，以詐術使人將本人或第三人之
物交付者，處五年以下有期徒刑、拘役或科或併科一千元以下罰
金。
以前項方法得財產上不法之利益或使第三人得之者，亦同。
前二項之未遂犯罰之。
附表：
┌────┬──────────┬──────────────┐
│ 編號   │    時    間        │       金  額（新臺幣）     │
├────┼──────────┼──────────────┤
│  1     │  85.07.25          │        8,000               │
├────┼──────────┼──────────────┤
│  2     │  85.07.27          │       20,000               │
├────┼──────────┼──────────────┤
│  3     │  85.07.30          │        6,000               │
├────┼──────────┼──────────────┤
│  4     │  85.08.02          │       12,000               │
├────┼──────────┼──────────────┤
│  5     │  85.08.03          │        6,000               │
└────┴──────────┴──────────────┘


司法院資訊處製作；財團法人民間司法改革基金會備份。
